【裁判字號】    88,保險,25
【裁判日期】    900209
【裁判案由】    給付保險金
【裁判全文】
台灣台中地方法院民事判決              八十八年度保險字第二五號
    原      告  甲○○
                丙○○
    共      同
    訴訟代理人  黃呈利律師
    被      告  三商人壽保險股份有限公司
                            設台北市○○路○段一五０巷二號六樓
    法定代理人  丁○○      住.
    訴訟代理人  陳德年      住.
                乙○○      住.
右當事人間請求給付保險金事件，本院判決如左：
    主    文
被告應給付原告新台幣陸拾萬元及自民國八十八年十二月十五日起至清償日止，按年
息百分之五計算之利息。
訴訟費用由被告負擔。
本判決於原告以新台幣貳拾萬元為被告供擔保後，得假執行。但被告如於假執行程序
實施前，以新台幣陸拾萬元為原告預供擔保，得免為假執行。
    事    實
甲、原告方面：
壹、聲明：如主文第一項所示，並願供擔保請准宣告假執行。
貳、陳述：
一、原告甲○○以其女林文琴為被保險人，與被告訂立（福型）二十年繳費終身保險
    契約，保險金額為新台幣（下同）參拾萬元，及訂立盈福養老保險契約，保險金
    額為參拾萬元，總計保險金額為陸拾萬元，並以原告甲○○、丙○○二人為受益
    人。林文琴於八十七年四月十五日，因神經性肌肉萎縮症及肺炎，住進私立中山
    醫學院附設醫院（下簡稱中山醫院）小兒加護病房，詎於八十七年十一月二十六
    日因敗血性休克，經急救無效而死亡。依兩造前述保險條款，被告應給付原告陸
    拾萬元保險金，惟被告於原告申請理賠時，竟拒不給付，為此爰依保險契約之保
    險金請求權法律關係提起本件訴訟。
二、對被告抗辯之陳述：
１、本件被保險人固為早產兒而合併有低血糖症及腦室出血等症狀，然在其出院時上
    開病症均已完全治癒，且該早產現象非為要保人即原告所知悉，至要保書上所列
    「被保險人過去五年內是否曾因受傷或生病住院七日以上？」之詢問，則被保險
    人在出生後持續住院觀察，斯時要保人僅知早產兒須住在院中觀察，根本不知其
    女患有何病，更何況任何新生早產兒均會待在醫院中一段時間，原告並無故意隱
    匿而未告知之情事。
２、按保險契約為最大善意契約，保險法第六十四條課予要保人及被保險人告知義務
    ，在要保人故意隱匿或因過失遺漏或為不實之說明，且足以變更或減少保險人對
    危險之估計者，保險人固得據以解除保險契約，然若要保人或被保險人無上開情
    事，或該未告知之事項不足以影響保險人就危險之估計者，保險人不免其給付之
    義務。本件被保險人林文琴所患之上膜動脈栓塞、肺炎、尿道感染及敗血性休克
    等病症均為保險後所發生，與早產兒無關，原告並無故意隱匿之情事，且縱原告
    有未為告知該等事項，亦不足以變更或減少被告公司對危險之評估，被告拒絕給
    付，而抗辯解除契約，顯無理由。
三、證據: 提出保單二份、中山醫院八十七年十一月二十六日診斷證明一份、台北吳
    興郵局八十八年一月二十八日二０一號存證信函一份、長庚黃啟昌診所八十八年
    三月三日診斷證明一份、中山醫院八十八年二月八日診斷證明書一份、中山醫院
    陳盈年醫師證明一份為證。
乙、被告方面：
壹、聲明：駁回原告之訴及假執行之聲請：如受不利益之判決，願供擔保請准宣告免
    為假執行。
貳、陳述：
一、本件系爭保險契約經要保人甲○○以林文琴為被保險人，於八十七年四月六日，
    向被告公司要保，惟要保人於投保時，保險人以要保書詢及１、被險保人有無患
    有下列先天性疾病：…蠶豆症、低血糖症；２、被保險人過去一年是否因患有脾
    腫大、黃疸、腦瘤等疾病而接受醫師治療、診療、或用藥；３、被保險人過去五
    年是否因患有…腦出血、肺炎等疾病而接受醫師治療、診療、或用藥；４、被保
    險人過去五年是否曾因傷或生病住院七日以上？要保人均告知「否」，要保人於
    要保時故意隱匿或因過失遺漏或為不實之說明，足以變更或減少保險人對於危險
    之估計，且被保險人之身故與其有因果關係，是被告於八十八年一月二十八日發
    函解除系爭保險契約，於法有據。
二、系爭被保險人乃三十四週出生，未足月之早產兒，身體狀況較差，抵抗力弱，依
    醫學資料早產兒因提早出生，其器官成熟不夠而有適應上之困難，故臨床上會表
    現出各項疾病，甚至因而致死，早產兒若無呼吸窘迫症侯群、壞死性腸炎症狀始
    較易存活。被保險人除前述病歷外，其亦有「上腸膜動脈栓塞、肺炎、尿道感染
    、上腸胃出血及敗血症」，由此可知早產兒亦為病徵之一種，而被保險人所發生
    之疾病與其係早產兒之病徵有關。
三、被保險人住進小兒加護病房時，中山醫院即出具一張說明通知單，並請原告簽名
    蓋章，上開通知單記載：被保險人病情不穩定，有生命危險，早產兒器官發育甚
    不成熟且體質極其脆弱，可能發生暫停呼吸、衰竭、腦出血、開放性動脈導管、
    敗血症及壞死性腸炎…麻痺等後遺症，將早產兒可能發生之情況及後遺症告知原
    告，且一般正常新生兒於出生後通常與母親一同出院，然本件被保險人於出生後
    即住院十六日，依常理判斷，身為家屬之原告豈會放心而不問病情？顯見原告提
    出「被保險人林文琴固有早產兒而合併有低血糖、腦室內出血等症狀，然在其出
    院時上開疾病均已治癒，且該早產現象非為要保人即原告所知悉」之主張，僅係
    在規避其應依保險法及契約條款約定之告知義務，非屬事實。
參、證據：提出被告公司變更登記事項卡一份、台北吳興郵局八十八年一月二十八日
    二０一號存證信函一份、臨床兒科學摘錄一份、要保書一份、中山醫院病歷摘要
    一份、中山醫院抗微生物製劑使用規定一份、中山醫院早產兒住院說明通知單一
    份、並聲請調閱被保險人於源美內兒科診所、長庚黃啟昌診所、省立豐原醫院、
    中山醫院之病歷。
丙、本院依被告聲請向源美內兒科診所、長庚黃啟昌診所、省立豐原醫院、中山醫院
    調閱被保險人林文琴病歷。
    理    由
一、本件原告起訴主張：原告甲○○於八十七年四月六日，以其女林文琴為被保險人
    ，向被告要保，而與被告訂立（福型）二十年繳費終身保險契約，保險金額為參
    拾萬元，及訂立盈福養老保險契約，保險金額為參拾萬元，總計保險金額為陸拾
    萬元，並以原告二人為受益人。嗣林文琴於八十七年四月十五日，因神經性肌肉
    萎縮症及肺炎，住進中山醫院小兒加護病房，詎於八十七年十一月二十六日，因
    敗血性休克，經急救無效而死亡。依兩造前述保險條款，被告應給付原告陸拾萬
    元保險金，惟被告於原告申請理賠時，拒不給付，為此爰依保險契約之保險金請
    求權法律關係提起本件訴訟；被告則以：要保人投保時，保險人以要保書詢及１
    、被保險人有無患有下列先天性疾病：…蠶豆症、低血糖症；２、被保險人過去
    一年是否因患有脾腫大、黃疸、腦瘤等疾病而接受醫師治療、診療、或用藥；３
    、被保險人過去五年是否因患有…腦出血、肺炎等疾病而接受醫師治療、診療、
    或用藥；４、被保險人過去五年是否曾因傷或生病住院七日以上？要保人均告知
    「否」，要保人於要保時故意隱匿或因過失遺漏或為不實之說明，足以變更或減
    少保險人對於危險之估計，且被保險人之身故與其有因果關係，是被告於八十八
    年一月二十八日發函解除系爭保險契約，於法有據，原告自無保險金給付請求權
    等語置辯。
二、本件原告主張：原告甲○○以其女林文琴為被保險人，向被告要保，而與被告訂
    立（福型）二十年繳費終身保險契約，保險金額為參拾萬元，及訂立盈福養老保
    險契約，保險金額為參拾萬元，總計保險金額為陸拾萬元，並以原告二人為之被
    保險身故時之受益人。嗣被保險人林文琴於八十七年四月十五日，因神經性肌肉
    萎縮症、肺炎、敗血性休克，住進中山醫院小兒加護病房，並於八十七年十一月
    二十六日，因敗血性休克，經急救無效而死亡等情，為被告所不爭執，並有原告
    所提終身壽險（福型）、盈福養老保險保單二份、中山醫院八十七年十一月二十
    六日診斷證明一份在卷可參，堪信為真。是本件所應審究者為：被告得否依保法
    第六十四條之規定主張解除契約，免為給付保險金？本件被告抗辯：系爭被保險
    人乃三十四週出生，未足月之早產兒，身體狀況較差，抵抗力弱，要保人甲○○
    於要保時，經保險人以要保書詢及１、被保險人有無患有下列先天性疾病：…蠶
    豆症、低血糖症；２、被保險人過去一年是否因患有脾腫大、黃疸、腦瘤等疾病
    而接受醫師治療、診療、或用藥；３、被保險人過去五年是否因患有…腦出血、
    肺炎等疾病而接受醫師治療、診療、或用藥；４、被保險人過去五年是否曾因傷
    或生病住院七日以上？要保人均告知「否」，要保人於要保時故意隱匿或因過失
    遺漏或為不實之說明，足以變更或減少保險人對於危險之估計，且被保險人之身
    故與其有因果關係，是被告於八十八年一月二十八日發函解除系爭保險契約，於
    法有據云云。惟查：
（一）本件被保險人林文琴確為早產兒，固為兩造所不爭執，惟依被告所提之要保書
      ，就被保險人是否為早產兒一節，於被告所擬定型化之告知事項中，並未要求
      要保人告知，本件要保人就被保險人是否為早產兒一節，自不負告知之義務，
      被告自不得以要保人未告知被保險人為早產兒，而主張要保人違反告知義務，
      是被告抗辯稱：早產兒有可能發生種種嚴重之後遺症，要保人未於要保時告知
      有規避告知義務之事實，尚不可採。
（二）本件要保人甲○○於要保時，經保險人以要保書詢及１、被保險人有無患有低
      血糖症之先天性疾病；２、被保險人過去一年是否因患有脾腫大、黃疸、腦瘤
      等疾病而接受醫師治療、診療、或用藥；３、被保險人過去五年是否因患有…
      腦出血等疾病而接受醫師治療、診療、或用藥；４、被保險人過去五年是否曾
      因傷或生病住院七日以上？要保人於要保書上均勾選告知「否」，為原告所不
      爭執，並有被告所提之要保書一份在卷可參，堪信為真。又被保險人林文琴，
      其於八十六年十月二十日出生時為一早產兒，因低血糖症、腦室內出血（第一
      度）而住入中山醫院加護病房治療，且其出生時有黃疸現象，於八十六年十一
      月四日治癒出院，有原告所提之中山醫院八十八年三月八日診斷證明書、及被
      保險人病歷在卷可參，按要保人甲○○為被保險人林文琴之父，林文琴因早產
      住入加護病房長達十六日，且依被告所提附卷而原告不爭執之中山醫院早產兒
      住院說明通知單，中山醫院於林文琴住入加護病房即已告知甲○○，被保險人
      為早產兒病情不穩定，有生命危險，早產兒器官發育甚不成熟且體質極其脆弱
      ，可能發生暫停呼吸、衰竭、腦出血、開放性動脈導管、敗血症及壞死性腸炎
      …麻痺等後遺症，將早產兒可能發生之情況及後遺症告知原告甲○○，且告知
      若有疑問隨時和院方聯絡，院方將樂意詳細解說，原告甲○○既身為人父，其
      於被保險人出生後即住入加護病房，豈會對被保險人之病情不與聞問？而不向
      醫護人員垂詢被保險人病情之理？且按諸常情，新生兒出院前，必經醫師檢查
      後方出院，本件被保險人為早產兒，住院十六日，且於住院中有黃疸、低血糖
      症、腦室內出血等症狀，雖經醫師治療痊癒，惟出院後更須父母細心照顧，方
      能平安成長，主治醫師依理於被保險人出院時，自會告知父母，被保險人住院
      期間之病情為何，出院後日常生活中應行注意之事項，是依常情判斷原告甲○
      ○就被保險人曾有低血糖症、腦室內出血、黃疸、肺炎等症狀而住院就醫之事
      實，應知之甚詳，原告否認知上情，與事理有所違背，自不可採。是被告抗辯
      稱：原告甲○○於要保時知悉被保險人曾有低血糖症、腦室內出血、黃疸等病
      狀而住院就醫，惟未據實告知，有違告知義務，應屬可採。
（三）又要保人甲○○雖有上述違背告知義務之情事，惟被保險人於八十七年四月十
      二日，係因急性支氣管炎住入行政院衛生署豐原醫院（下簡稱豐原醫院）治療
      ，主要症狀為咳嗽、氣喘，後於四月五日轉中山醫院進一步檢查治療，而有神
      經性肌肉萎縮症、肺炎、敗血性休克症狀，嗣於八十七年十一月二十六日因敗
      血性休克急救無效死亡，有豐原醫院八十九年六月十五日（八）豐醫病字第二
      九０六號函及中山醫院醫字第０二八九一０號診所證明書各一份在卷可參。又
      經本院向中山醫院函詢，被保險人敗血性休克死因與要保人未為告知被保險人
      曾有之肺炎、神經肌肉萎縮、低血糖、黃疸、腦出血等病歷，是否有或然或必
      然性之關係，經該院函覆：１、在醫學文獻與臨床經驗而言，早產兒併低血糖
      、腦室出血（第一度）及新生兒黃疸是很正常的現象，本不須質疑。２、早產
      兒並不必然會合併或出現上腸膜動脈栓塞、肺炎、尿道感染、上腸胃出血及敗
      血症等現象。若不幸出現以上現象與疾病，是可以完全治癒的，若以上現象已
      被其主治醫師認為已完全治癒而可以出院，即該病例已完全康復。爾後若萬一
      再患有相同疾病或現象，為不同致病原因所導致，與是否為早產兒已無關聯。
      ３、林文琴因早產出生轉送本院，經新生兒主任陳家玉醫師細心照顧，在完全
      治癒時才出院。其後回診二次，只是例行性早產兒回診。此病例與當時全台大
      流行之腸病毒完全無關。而其在民國八十七年四月十五日到院治療之病症與其
      是否為早產兒亦完全無關等語。（詳參卷院中山醫院八十九年十二月十九日中
      山醫八九川法字第八九０四九二號函），顯見被保險人出生時僅出現低血糖、
      腦室出血、新生兒黃疸等病症，且該等病症均是很正常的現象，為可治癒之疾
      病，被保險人於出院時，前述病症亦因醫師治療而病癒無誤，是被保險人出生
      時並無敗血症之病症，且如有該敗血症，一經醫師治癒，其後再發生之敗血症
      現象亦與被保險為早產兒之現象無關，是被保險人事後因敗血症死亡，該死因
      與其出生時所引起之疾病，無任何關聯可言。是本件被保險人死因為敗血性休
      克，而非神經性肌肉萎縮症、肺炎，亦非低血糖、腦室出血、新生兒黃疸所造
      成，其死因與要保人未告知被保險人出生時之病症均無必然之關係，按保險法
      第六十四條第二項規定：要保人故意隱匿，或因過失遺漏，或為不實之說明，
      足以變更或減少保險人對於危險之估計者，保險人得解除契約；其危險發生後
      亦同。但要保人證明危險之發生未基於其說明或未說明之事實時，不在此限。
      乃保險契約為最大誠信契約，倘要保人有故意隱匿，或因過失遺漏，或為不實
      之說明，足以變更或減少保險人對於危險之估計之情事，要保人如主張保險人
      不得解除保險契約，即應就保險事故與要保人所未告知或不實說明之事項並無
      關聯，且該事項已確定對保險事故之發生不具任何影響，保險人亦未因該未告
      知或不實說明之事項，而造成額外之負擔，『對價平衡』並未遭破壞即可。亦
      即要保人如就保險事故與要保人所未告知或不實說明之事項間，已證明其必然
      無關聯性，保險人即不得主張解除契約。本件要保人甲○○固有未盡告知之義
      務，惟被保險人出生時並未有敗血症之病症，是要保人未告知被保險人出生時
      病症之事項，與被保險人因敗血性休克死亡之死因，並無任何關聯，即本件保
      險事故之發生，與要保人未告知之事項無任何關聯性，是原告主張依同法第六
      十四條第二項但書規定，身為保險人之被告不得解除系爭保險契約，應屬可採
      。被告抗辯稱：系爭保險契約業經解除，自不可採。
三、按保險係謂當事人約定一方交付保險費於他方，他方對於因不可預料或不可抗力
    之事故所致之損害負擔賠償財物之行為。又人壽保險人於被保險人在契約規定年
    限內死亡或契約規定年限而仍生存時依契約負給付保險金額之責。另本法稱受益
    人指被保險人或要保人約定享有賠償請求權之人。保險法第一條第一項、第一百
    零一條、第五條前段定有明文。系爭二份人壽保險契約，原告甲○○為要保人，
    而原告二人為受益人，今被保險人林文琴於契約約定年限內死亡，被告身為保險
    人自應依約給付保險金，從而，原告本於保險契約之保險金給付請求權，請求被
    告給付陸拾萬元（每份保險金額為參拾萬元，二份計陸拾萬元）保險金，及自起
    訴狀繕本送達翌日（即八十八年十月十五日）起至清償日止，按週年利率百分之
    五計算之利息，為有理由，應予准許。
四、兩造其餘之攻擊防禦方法，經審酌結果，與本案判決結果無影響，爰不一一論述
    ，併此敘明。
五、兩造圴陳明願供擔保，分別聲請准予假執行及免為假執行，經核無不合，爰分別
    酌定相當金額，併准許之。
六、據上論結：本件原告之訴為有理由，依民事訴訟法第七十八條、第三百九十條第
    二項、第三百九十二條，判決如主文。
中      華      民      國        九十      年      二    月      九    日
                                        臺灣台中地方法院民事第民四庭
                                            法      官  王  金  洲
右為正本係照原本作成。
如對本判決上訴，應於判決送達後二十日內向本院提出上訴狀（須附繕本）。
中      華      民      國        九十      年      二    月      九    日
                                            法院書記官


司法院資訊處製作；財團法人民間司法改革基金會備份。
